【裁判字號】    99,消債聲,13
【裁判日期】    990428
【裁判案由】    聲請免責
【裁判全文】
臺灣板橋地方法院民事裁定            99年度消債聲字第13號
債  務  人  甲○○
代  理  人  林文凱律師
上列當事人因消費者債務清理事件，本院裁定如下：
    主  文
債務人甲○○不免責。
    理  由
一、按法院為終止或終結清算程序之裁定確定後，除別有規定外
    ，應以裁定免除債務人之債務，消費者債務清理條例（下稱
    本條例）第132 條定有明文。又法院裁定開始清算程序後，
    債務人有薪資、執行業務所得或其他固定收入，而普通債權
    人之分配總額低於債務人聲請清算前2 年間，可處分所得扣
    除自己及依法應受其扶養者所必要生活費用之數額者，法院
    應為不免責之裁定，但債務人證明經普通債權人全體同意者
    ，不在此限，復為本條例第133 條所明定。
二、本件債務人甲○○前經本院裁定開始更生程序，並命司法事
    務官進行本件更生程序（案列本院98年度司執消債更字第57
    7 號），惟經本院司法事務官進行更生程序中，債務人提出
    清償八年，前四年每月清償新台幣（下同）15000 元，後四
    年每月清償20000 元，清償總金額0000000 元之更生方案，
    僅獲得債權人遠東商業銀行股份有限公司同意外（債權比例
    6.12 %），其餘債權人均表不同意，亦未經法院（司法事務
    官）認為公允而裁定更生方案，復無消費者債務清理條例第
    64條規定之情形，依消費者債務清理條例第59條、60條、61
    條之規定裁定開始清算程序，有本院98年度消債清字第145
    號裁定在卷可稽。且債務人名下資產不敷清償清算程序之費
    用，亦為上開裁定所認，是依消費者債務清理條例第85條第
    1 項之規定裁定開始清算程序，並同時終止清算程序，合先
    指明。
三、按法院裁定開始更生程序後，債務人免責前，法院裁定開始
    清算程序，其已進行之更生程序，適於清算程序者，作為清
    算程序之一部；其更生聲請視為清算聲請。消債條例第78條
    第1 項定有明文。從而認定本件債務人有無本條例第133 條
    所定「債務人有薪資、執行業務所得或其他固定收入」應自
    法院裁定開始更生時起至裁定免責前期間。經查：
  (一)債務人於裁定開始更生時於德州儀器公司工作，此有上開執
    行卷內所附債務人更生方案在卷可憑，是債務人應依本條例
    第133 條為不免責裁定之審查。而判斷債務人聲請清算前二
    年間，可處分所得金額，依上開所敘，自應以債務人聲請更
    生前二年計算，則債務人聲請更生前兩年內收入總計000000
    0元，此有上開執行卷內所附債務人更生方案在卷可證。
  (二)計算債務人聲請更生前二年間自己及依法應受其扶養者所必
    要生活費用之數額者，則因債務人並未提出全部憑證以資證
    明，無從審酌是否均屬必要基本生活之費用，此部份因消費
    者債務清理條例之立法目的，係為使不幸陷入經濟困境之人
    得以清理債務、重建生活，並在清理過程中能保有符合人性
    尊嚴之最低基本生活，而非維持債務人過去慣常之寬逸生活
    ，非由債務人任意主張其基本生活費用之數額，本院認應以
    行政院主計處公佈之96年度、97年度台灣省每人每月最低生
    活費用為9509元、9829元計算始為合理，且此該最低生活費
    用即包括食、衣、住、行等費用在內。因之，應以上開生活
    費用作為債務人每月必要基本生活支出之金額。是債務人陳
    稱每月支出必要生活費用逾此範圍部分，並未舉證證明確屬
    必要基本生活之支出，既乏依據，尚難採信。至於扶養費部
    分，依國稅局扶養免稅額計算，即係以每人每月為6417元為
    計算始為基準。
  (三)依債務人更生聲請狀中陳報依法受其扶養之人為長女計馨樺
    、長男計榮，則按民法第1115條第1項、第3項分別規定：
    負扶養義務者有數人時，應依左列順序定其履行義務之人：
    直系血親卑親屬。直系血親尊親屬。家長。兄弟姊妹。家屬
    。子婦、女婿。夫妻之父母；負扶養義務者有數人，而其親
    等同一時，應各依其經濟能力，分擔義務。同法第1117條第
    1 項規定：受扶養權利者，以不能維持生活而無謀生能力者
    為限。同法第1118條規定：因負擔扶養義務而不能維持自己
    生活者，免除其義務。但受扶養權利者為直系血親尊親屬或
    配偶時，減輕其義務。查，債務人配偶計光耀97年度所得18
    1385元、投保薪資19 200元，此有計光耀97年度綜合所得稅
    各類所得資料清單、計光耀勞工保險投保資料表可參，債務
    人長女計馨樺業97年10月21日成年，96年度所得750 元，此
    有計馨樺96年度綜合所得稅各類所得資料清單、債務人全戶
    戶籍謄本附卷可考。依上開規定，債務人配偶無須債務人扶
    養，長女計馨樺自成年後亦無須債務人扶養。準此以據，依
    法應受債務人扶養者所必要生活費部分，即以債務人98年 1
    月14日聲請更生前二年間長女計馨樺未成年部分（96年1 月
    14日至97年10月21日止）及長男計榮每人每月6417元為計
    算始為基準。
  (四)依上所述，本件為同時終止清算程序，普通債權人並未獲分
    配，債務人聲請更生前兩年內收入總計0000000 元，扣除債
    務人自己必要生活費用232056元【(9509×12月)＋(9829×1
    2月)】，及依法應受其扶養者之生活費288765元【(6417×2
    1月)＋(6417×24月)】，剩餘數額為556335元（0000000 0
    0000000000005），則依消債條例第133 條規定，債務人應
    為不免責。
四、經本院通知無擔保債權人安泰商業銀行、國泰世華銀行、兆
    豐國際商業銀行、渣打國際商業銀行、台新國際商業銀行、
    臺灣新光商業銀行、香港商香港上海匯豐銀行、萬泰商業銀
    行、匯誠第二資產管理公司、遠東國際商業銀行表示意見，
    均未表示同意對債務人免責。
五、綜上所述，債務人經本院裁定開始清算程序後，其確有收入
    ，而普通債權人之分配總額低於清算前二年間，可處分所得
    扣除自己及依法應受其扶養者所必要生活費用之數額，依消
    費者債務清理條例第133 條規定，應為不免責之裁定。且債
    務人又無法證明其業經普通債權人全體之同意，則依上說明
    ，應為不免責之裁定，爰裁定如主文。
中    華    民    國    99    年    4    月    28     日
                  民事第二庭    法  官  李行一
上為正本係照原本作成
如不服本裁定，應於裁定送達後10日內，以書狀向本院提出抗告
，並繳納抗告費新臺幣1000元
中    華    民    國    99    年    4    月    28     日
                                書記官  蔡於衡

司法院資訊處製作；財團法人民間司法改革基金會備份。
